【裁判字號】    97,重訴,104
【裁判日期】    980602
【裁判案由】    債務人異議之訴
【裁判全文】
臺灣士林地方法院民事判決             97年度重訴字第104號
原      告  乙○○
訴訟代理人  林紹源  律師
            林復宏  律師
上  一  人
複 代理 人  謝美香  律師
被      告  甲○○
訴訟代理人  黃鈺華  律師
            陳俊銘  律師
            林誌誠  律師
上列當事人間債務人異議之訴事件，本院於民國98年5 月19日言
詞辯論終結，判決如下：
    主  文
確認臺灣士林地方法院九十五年度票字第二一二五三號被告所持
有由原告所簽發，票據號碼為TH0000000 號，票面金額為新臺幣
壹仟萬元，發票日為民國九十四年一月三日，未載到期日之本票
債權，於超過新臺幣玖佰壹拾萬元部分對於原告不存在。
原告其餘之訴駁回。
訴訟費用由原告負擔百分之九十一，餘由被告負擔。
    事實及理由
一、按執行名義無確定判決同一之效力者，於執行名義成立前，
    如有債權不成立或消滅或妨礙債權人請求之事由發生，債務
    人亦得於強制執行程序終結前提起異議之訴，強制執行法第
    14條第2 項定有明文。本件被告執系爭本票聲請裁定准予強
    制執行，經本院於民國95年11月7 日以95年度票字第21253
    號裁定准予強制執行確定後，被告復執此裁定聲請強制執行
    ，並經本院以96年度執字第29533 號受理，且強制執行程序
    迄未終結，此經本院調取前揭執行卷宗核閱屬實。被告所執
    之執行名義並無確定判決同一之效力。原告主張於執行名義
    成立前，有債權不成立或消滅或妨礙被告請求之事由，於強
    制執行程序終結前，提出本件債務人異議之訴，其程序上並
    無不合，先予敘明。
二、原告主張：伊於94年1 月3 日前，因向被告借款新臺幣（以
    下同）4 千萬元（以下簡稱系爭4 千萬元借款），交付票據
    號碼TH0000000 號，票面金額1 千萬元，發票日94年1 月3
    日，未載到期日之本票一張（以下簡稱系爭本票）及其他3
    張本票擔保系爭4 千萬元借款之清償。被告則預扣3 個月利
    息及費用，實際僅交付借款3,480 萬元。伊自94年1 月31日
    起至94年12月30日止，陸續清償被告23,555,850元，原告之
    子賴朝華則自94年12月30日起至96年5 月14日止，陸續代伊
    清償7,625 萬元，合計清償99,805,850元，系爭本票擔保之
    借款債權已因清償而消滅。詎被告仍於95年間就系爭本票聲
    請法院裁定准許強制執行，經本院於95年11月7 日以95年度
    票字第21253 號裁定准予強制執行並確定後，被告復執此裁
    定聲請強制執行，並經本院以96年度執字第29533 號受理，
    為此提起本訴，並聲明：(一)確認被告持有本院95年度票字第
    21253 號民事裁定之系爭本票債權對原告不存在。(二)本院96
    年度執字第29533 號強制執行程序應予撤銷。
三、被告則以：兩造間長年有金錢借貸往來，原告借款時均簽發
    同額本票以擔保還款，如有清償，則將對應之本票取回。系
    爭本票所擔保之借款債權因尚未清償而未取回。原告曾於96
    年8 月21日與伊簽訂協議書，確認迄96年8 月21日止積欠伊
    62,408,734元。97年2 月22日兩造再度簽訂協議書，再次確
    認迄96年8 月21日止尚欠伊62,408,734元。原告並同意撤回
    其子委由律師所提之債務人異議之訴，同日將協議書經臺灣
    臺北地方法院所屬民間公證人陳建源事務所公證人陳建源公
    證。兩造復於97年4 月3 日再次簽訂協議書，除確認迄96年
    8 月21日止，原告尚欠伊62,408,734元外，並以97年2 月22
    日原告再向伊借得100 萬元，故迄97年4 月3 日原告尚欠伊
    63,408,734元，同日又將上開協議書經臺灣臺北地方法院所
    屬民間公證人陳建源事務所公證人陳建源公證，故聲明請求
    駁回原告之訴並命原告負擔訴訟費用。
四、本院之判斷：
  (一)原告主張其於94年1 月3 日以前因向被告借款4 千萬元，交
    付系爭本票及其他3 張本票以擔保該4 千萬元借款之清償。
    且其自94年1 月31日起至94年12月30日止，陸續為清償債務
    給付被告23,555,850元。原告之子賴朝華亦曾自94年12月30
    日起至96年5 月14日止，陸續為被告清償7,625 萬元之債務
    。另被告曾於95年間就系爭本票聲請強制執行，經本院於95
    年11月7 日以95年度票字第21253 號裁定准予強制執行並確
    定後，被告執該裁定聲請強制執行，經本院以96年度執字第
    29533 號受理等情，為兩造所不爭執，應堪信為真實。
  (二)原告另主張其自94年1 月31日起至94年12月30日止，陸續給
    付被告23,555,850元，另其子賴朝華自94年12月30日起至96
    年5 月14日止，陸續給付被告7,625 萬元而清償系爭本票擔
    保之1 千萬元借款債權。被告則否認前開給付係用於清償系
    爭4 千萬借款。是本件首應釐清者，厥為：原告所為前揭給
    付，是否清償系爭本票所擔保之1 千萬元債務？經查：
    (1)兩造就本件4 千萬元借款，約定清償期為6 個月，借貸期
      間之利息為月息3 分（即月利率百分之3） ，經過一段時
      日後則以月息百分3.5 計算利息，此有被告提出之協議書
      影本在卷足稽（見本院卷一第291 頁），並經證人曹美玲
      於另案（即本院97年度重訴字第132 號）證述明確（見本
      院卷一第243 至244 頁）。而觀諸原告所提出清償明細表
      （見本院卷一第9 頁），原告於94年4 月4 日以支票支付
      被告120 萬元，於94年7 月4 日、同年8 月3 日則各有以
      支票支付被告140 萬元之情事。此120 萬元恰為4 千萬元
      之3%；140 萬元則為3.5%，給付時期，復為94年1 月3 日
      借款日之相當日，為給付利息之時期，是被告主張原告為
      清償借款利息而支付前開款項，核與事理相符，堪予採信
      。原告於94年8 月3 日既仍全額支付借款利息，其所提出
      之明細表羅列於94年8 月3 日前共給付被告20,762,550元
       ， 應非為清償系爭4 千萬元借款而為。原告主張其自94
      年1 月31日起至94年12月30日止，共給付被告23,555,850
      元用於清償系爭4 千萬元借款，有關94年8 月3 日以前給
      付部分核屬不實。其餘給付是否如其主張用於清償系爭4
      千萬元債務？憑信性亦因之生疑。
    (2)原告之子賴朝華雖於95年4 月4 日為代原告清償債務而給
      付被告2 千萬元及920 萬元，然查：
      1.原告於同日亦取回由原告簽發面額分別為280 萬元、94
        4,290 元、68萬元、525,000 元、641,667 元，面額合
        計5,590,957 元之本票5 張（見本院卷一第153 頁），
        可見原告之子賴朝華給付被告前揭2 千萬元及920 萬元
        ，於5,590,957 元之範圍內，係為處理該5 張本票所涉
        之債務，與本件系爭4 千萬元借款無關，否則原告豈有
        取回該5 張本票而不取回系爭1 千萬元本票之理？
      2.被告曾於94年5 月6 日與訴外人林家弘就臺北市士林區
        ○○○路183 號6 樓所有權全部及同址地下2 層平面停
        車位2 個簽訂不動產買賣契約書，約定被告為買主，訴
        外人林家弘為賣主，買賣價金為2 千萬元，且賣方得於
        95年5 月30日將之買回，原告及其子賴朝華則擔任訴外
        人林家弘之連帶保證人，此有被告提出之不動產買賣契
        約書影本在卷可證（見本院卷一第293 頁）。嗣被告亦
        於94年7 月19日與訴外人林家弘就臺北市士林區○○○
        路183 號地下層平面車位19個（地下1 層編號34至40號
        、地下2 層26至28號、地下3 層1 至4 號、11至15號）
        簽訂不動產買賣契約書，約定被告為買主，訴外人林家
        弘為賣主，買賣價金為1,500 萬元，且賣方得於95年3
        月18日將之買回，原告則擔任訴外人林家弘之連帶保證
        人，此亦有被告提出之不動產買賣契約書影本在卷可證
        （見本院卷一第296 頁）。而原告亦曾95年4 月4 日與
        被告約定將原告簽發之票號TH0000000 號，面額為400
        萬元及TH0000000 號，面額為60萬元之本票作廢，用以
        抵車位2 格即地下1 層39、40號車位（見本院卷一第29
        2 頁）。可見原告或其子賴朝華應係於95年4 月4 日立
        於契約連帶保證人之地位，處理前揭不動產買回事宜，
        且應於買回後，再以其中地下1 層39、40號車位抵充前
        揭面額合計460 萬元之本票2 張。據此被告辯稱原告之
        子賴朝華於95年4 月4 日給付其2,920 萬元，係為買回
        前揭不動產而為，即非完全無據。原告主張此部分給付
        係因清償系爭本票債務而為，尚非可採。
    (3)原告之子賴朝華雖另於96年5 月14日給付被告4,200 萬元
      ，然其清償之同時亦取回由原告簽發之4 張本票，面額分
      別為12,045,870元、1,300 萬元、16,835,000元及200 萬
      元，合計為43,880,870元（見本院卷一第89頁至90頁），
      足認原告之子賴朝華該4,200 萬元之給付，是為清償該4
      張本票所擔保之債權，而與本件系爭4 千萬元借款無關，
      否則既已為清償而取回本票，即應取回本件系爭1 千萬元
      本票，始合常理。
    (4)至原告另主張其於94年8 月10日及12日各給付被告35,000
      元、94年8 月19日給付被告200 萬元、94年8 月22日給付
      被告332,500 元、94年8 年26日給付被告40,800元、94年
      9 月9 日給付被告35,000元、94年12月30日給付被告400
      萬元及其子賴朝華於95年5 月18日給付被告105 萬元等零
      星給付，亦為清償系爭4 千萬元債務之本金及利息云云。
      然本院參酌兩造為高利借貸，依原告提出之兩造資金往來
      明細表，雙方常有逾千萬之大筆資金往來，且原告就系爭
      4 千萬元借款最後支付利息日為94年8 月3 日，自94年9
      月起未見依約定支付利息，亦未見償還大額本金，則上開
      零星給付用於支付利息猶嫌不足，除非原告已然一無所有
      ，否則顯不可能以此零星之數清償系爭4 千萬元借款之本
      金，是原告前開主張，顯與兩造一般之資金往來模式不合
      ，亦與常情不符，不能採信。
    (5)況兩造曾多次簽訂協議，確認迄96年8 月21日止原告尚積
      欠被告62,408,734元，且原告願撤回包括本件涉訟之債務
      人異議之訴，此有協議書影本3 份在卷可證（本院卷一第
      191 頁、第192 頁、第186 頁）。此協議書雖因將利息及
      本金加總計算，致所確認之積欠金額包括兩造間所約定超
      過年息百分之20部分之利息。參照最高法院91年度台簡抗
      字第49號判例意旨揭示：「民法第205 條既已立法限制最
      高利率，明定債權人對於超過週年百分之20部分之利息無
      請求權…又債之更改，固在消滅舊債務，以成立新債務，
      惟超過限額部分之利息，法律既特別規定債權人對之無請
      求權，債權人自不能以債之更改方式，使之成為有請求權
      ，否則無異助長脫法行為，難以保護經濟上之弱者」之意
      旨，該協議因一部包含逾週年利率20% 部分之利息而違反
      強制規定，且違反強制規定之一部與他部並非可分致全部
      無效。惟該協議內容雖屬無效，不能拘束兩造，但由雙方
      曾為協議之事實及關於協議之內容，卻足以認定原告於簽
      訂協議書時，已經確認本件系爭本票所擔保之債權尚未清
      償。
    (6)至原告辯稱系爭協議乃原告於精神錯亂中所為，且簽訂系
      爭協議時，被告隱瞞其子賴朝華已代為清償一事，致其受
      詐欺而簽訂云云，然查：
      1.證人即公證人陳建源於另案明確證稱：協議書確實為伊
        公證的…當天原告、被告都有到現場…當時有確認兩造
        要簽協議書，2 次公證時原告精神狀態、意識能力都很
        正常等語（見本院卷一第239 頁），足認原告簽訂協議
        書時並非無精神錯亂之情事。
      2.原告於97年1 月17日已曾提債務人異議之訴，並起訴狀
        記載還款99,805,850元（見本院97年度重訴字71號卷第
        7 頁），嗣於97年2 月22日與被告簽訂協議書，承諾撤
        回前開債務人異議之訴，顯見原告於簽訂系爭協議時，
        已知賴朝華向被告為給付之事。
  (三)系爭本票所擔保之債權數額為何？
    (1)本件系爭4 千萬借款，觀諸兩造於94年1 月12日之簽訂協
      議書記載（見本院卷一第291 頁），被告僅於94年1 月3
      日交付3,400 萬元，其餘600 萬元，有240 萬元由被告代
      付240 萬元佣金予訴外人黃唯綸，有120 萬元以原告以第
      一個月之利息抵扣，其餘240 萬元協議書雖記載：係以現
      金於簽定協議書時交付。然參酌證人曹美玲於另案證稱：
      當時先扣3 個月利息等語（見本院卷一第243 頁）。另觀
      諸本院卷一第13頁所附原告簽發用於支付4 千萬元借款利
      息，面額均為120 萬元之支票之到期日分別為94年4 月3
      日、94年5 月3 日、94年6 月3 日，並無94年2 月及3 月
      之利息支票。倘非先扣利息，何以缺漏？是前開協議書上
      所載以現金於簽定協議書交付一節，與實情不符，不能採
      信。
    (2)按債權人不得以折扣或其他方法，巧取利益，此見民法第
      206 條規定甚明，倘有違反，關於折扣之部分既未實行交
      付，即不發生返還請求權（最高法院29年上字1306號判例
      參照）。本件系爭4 千萬元借款，扣除前述被告先扣之前
      3 個月利息各120 萬元，合計360 萬元，被告僅實行交付
      3,640 萬元，依前開說明，被告就該360 萬元不得請求原
      告返還。茲將被告不得請求原告返還之360 萬元借款，平
      均分攤至擔保系爭4 千萬元借款之4 張本票，本件系爭本
      票面額1 千萬元，所擔保被告得請求原告返還之債權即僅
      有910 萬元（0000-000×1000/4000 ＝910） 。
五、本件經審理後，查知系爭本票所擔保之借款債權，被告僅於
    910 萬元之範圍內有返還請求權。是原告請求確認系爭本票
    債權對其不存在，於90萬元之範圍內，尚非無據，應予准許
    。逾此部分原告請求確認系爭本票債權不存在，則非有據，
    應予駁回。而系爭本票所擔保之借款債權，既非全不存在，
    被告仍得執該本票裁定，就尚存在之910 萬元部分聲請強制
    執行。是原告請求撤銷本院96年度執字第29533 號強制執行
    程序，核非有據，亦應予駁回。
六、本件事證已經明確，兩造其餘攻擊、防禦方法，核與結論之
    判斷不生影響，爰不一一論述，併此敘明。
七、訴訟費用負擔之依據：民事訴訟法第79條。
中    華    民    國    98    年    6     月    2     日
                  民事第一庭法  官  周群翔
以上正本係照原本作成。
如對本判決上訴須於判決送達後20日內向本院提出上訴狀。
中    華    民    國    98    年    6     月    2     日
                            書記官  阮弘毅


司法院資訊處製作；財團法人民間司法改革基金會備份。
